【裁判字號】    98,再易,37
【裁判日期】    990120
【裁判案由】    分割共有物等
【裁判全文】
臺灣高等法院臺中分院民事判決          98年度再易字第37號
再審原告   戊○○
訴訟代理人 張格明律師
再審被告   己○○
再審被告   辛○○
訴訟代理人 Ｗ○○
再審被告   Ｉ○○
                     樓
再審被告   亥○○
再審被告   天○○
再審被告   地○○
再審被告   壬○○
再審被告   庚○○
再審被告   午○○（兼丙○○承.
再審被告   Ｓ○○
再審被告   Ｆ○○
再審被告   Ｂ○○
再審被告   Ｖ○○
再審被告   申○○
再審被告   寅○○
                     之1
再審被告   戌○○
再審被告   Ｃ○○
再審被告   Ｄ○○
再審被告   Ｅ○○
再審被告   未○○
再審被告   Ｒ○○（兼林武超之.
再審被告   卯○○（兼林武超之.
再審被告   巳○○
再審被告   乙○○○(兼林武超.
                     4樓
再審被告   癸○○
再審被告   Ｑ○○
再審被告   Ｐ○○
再審被告   Ａ○○
再審被告   酉○○（承當訴訟人.
訴訟代理人 Ｘ○○
再審被告   丑○○
再審被告   甲○○
再審被告   宇○○
                     號
再審被告   玄○○
再審被告   Ｊ○○
再審被告   Ｔ○○
再審被告   Ｋ○○
再審被告   Ｍ○○
再審被告   Ｌ○○
                     樓
再審被告   宙○○
再審被告   Ｏ○○
再審被告   Ｎ○○
再審被告   子○○
再審被告   Ｕ○○
再審被告   黃○○
再審被告   丁○○
再審被告   Ｇ○○
審被告     辰○○
                     19號
再審被告   Ｈ○○
再審被告   丙○○
上列當事人間請求分割共有物等事件，再審原告對於中華民國97
年6月25日本院95年度上易字第421號及98年4月21日本院97年度
再易字第45號判決，提起再審之訴，本院判決如下：
    主      文
再審之訴駁回。
再審之訴訴訟費用由再審原告負擔。
    事實及理由
一、本件再審被告Ｉ○○、天○○、庚○○、午○○、Ｓ○○、
    Ｂ○○、Ｖ○○、申○○、寅○○、林茂峰、Ｃ○○、Ｄ○
    ○、Ｅ○○、未○○、Ｒ○○、卯○○、林武男、巳○○、
    乙○○○、癸○○、Ｑ○○、Ｐ○○、Ａ○○、甲○○、宇
    ○○、玄○○、Ｊ○○、Ｔ○○、Ｋ○○、Ｍ○○、宙○○
    、Ｏ○○、Ｎ○○、子○○、Ｕ○○、黃○○、丁○○、Ｇ
    ○○、辰○○、Ｈ○○、丙○○經合法通知，無正當理由，
    未於言詞辯論期日到場，爰依再審原告之聲請，由其一造辯
    論而為判決。
二、本件再審原告主張略以：（一）鈞院95年度上易字第42l號
    確定判決所定分割方案違反土地法第31條第l項及最高法院
    65年台上字第563號判例意旨，致使分割土地上編號639－2
    、639－5、639－6、639－12、639－17、639－21等六筆土
    地面積，依序僅有6平方公尺、23平方公尺、23平方公尺、
    30平方公尺、29平方公尺及29平方公尺，均未達最小建築面
    積規定。而鈞院97年度再易字第45號確定判決就此認為「土
    地法第31條第l項係規定屬最小面積單位之土地不得再分割
    ，而非規定共有土地不得分割出屬最小面積單位之土地，是
    就非屬最小面積單位之土地，土地法並未限制其分割，即使
    分割出最小面積單位之土地，亦未違反土地法第31條第l項
    之規定，最高法院65年台上字第563號判例意旨所認分割應
    為無效，自係針對屬最小面積單位土地之分割而言。系爭土
    地面積3,395平方公尺，非屬最小面積單位之土地，故其分
    割顯無違反土地法第31條第l項之規定及最高法院65年度台
    上字第563號判例。」云云，惟各市縣地政機關為最小面積
    之規定，係為執行土地法第31條第l項規定，非單純之地方
    法規可比，地之分割倘有違反此項規定，自應認屬無效。（
    二）系爭分割土地共有人林錦章死亡後由丙○○承受訴訟，
    再由午○○為丙○○之承擔訴訟人。原確定判決當事人欄贅
    敘「丙○○即林錦章之承受訴訟人」，於午○○則漏未載明
    係「兼丙○○之承當訴訟人」，雖經前審於98年l月22日裁
    定更正無誤。但原確定判決書第4頁倒數第3行、第7頁第8行
    、第8頁第17行等，均係記載「林錦章」而非丙○○或午○
    ○，尤其附表一第15頁第15欄位亦係記載「林錦章」，顯見
    原確定判決之真意應係以「林錦章」為判決之當事人。雖丙
    ○○確於96年7月9日具狀聲明承受訴訟，午○○亦有聲請承
    當訴訟，但原確定判決就此均未諭知是否准許承受訴訟或承
    當訴訟，而僅以98年l月22日本院95年度上易字第421號裁定
    更正當事人欄中「午○○」之記載，為「午○○（兼丙○○
    承當訴訟人）」及更正附表一部分記載，惟此關係當事人適
    格與否之重大訴訟條件，應無法依民事訴訟法第232條規定
    以裁定更正。是原確定判決顯有違反適用民事訴訟法第232
    條錯誤之違法。然前再審判決理由予以引用，亦非適法。（
    三）又本件土地原共有人林錦章於96年l月22日死亡，原確
    定判決之訴訟程序於斯時即已當然停止，當事人及法院於此
    當然停止期間均不得為本案之訴訟行為。然原確定判決之訴
    訟卻仍於民國96年2月5日、5月14日、5月28日進行準備程序
    ，96年2月15日、3月16日至現場堪驗，並指示草屯地政事務
    所於停止訴訟期間製作96年5月14日草地二字第0960001664
    號複丈成果圖，並使兩造表示意見。故該確定判決顯有違反
    民事訴訟法第168條規定及最高法院84年台抗字第102號判決
    意旨之違法。（四）原確定判決之當事事人欄內確係記載「
    丙○○（即林錦章之承受訴訟人），丙○○亦確於96年7月9
    日具狀聲明承受訴訟,惟原確定判決法院就丙○○承受訴訟
    是否有理由，並無依職權調查，亦未說明其承受訴訟是否有
    理由、是否准許其承受訴訟，故該確定判決顯有違反民事訴
    訟法第177條及最高法院86年台抗字第374號裁判意旨之違法
    。併聲明：（一）鈞院95年度上易字第421號及97年度再易
    字第45號確定判決不利再審原告部分廢棄。（二）兩造共有
    座落南投縣草屯鎮○○○段639號、地目建、面積3395平方
    公尺土地准予分割如附圖一所示。（三）前審及再審訴訟費
    用由再審被告負擔。
三、再審被告己○○、林火圻、亥○○、地○○、壬○○、Ｆ○
    ○、Ｌ○○等聲明：駁回再審之訴。併稱：系爭地上房屋乃
    歷來祖先所建，原確定判決以現狀分割符合現住共有人之意
    願等語。再審被告丑○○、酉○○則求為適法判決，稱：原
    確定判分割分割方案使土地無法充分利用等語。
四、按判決一旦確定後，法院及當事人均應受其拘束，本於公益
    上之理由，亦不許當事人此後任意爭執其當否，藉以維持因
    判決而確定之法律關係，庶免纏訟不休，毫無終日。但若絕
    對貫徹此一原則，苟確定判決有顯著而重大之瑕疵，對於私
    權仍不予保障，殊非保護正當當事人之道，故例外許當事人
    就已確定之訴訟事件，請求再審，其目的在廢棄原確定判決
    ，並就原訴訟變更為有利再審原告之判決，則其為訴訟法上
    之形成之訴，另有形成權為其訴訟標的。再審之訴於具有民
    事訴訟法第496條第l項各款理由之一，或第497條之原因者
    ，即得據以請求法院廢棄原確定判決，但前開規定各款之各
    個不同的再審理由，應為不同之訴訟標的。又再審之訴於法
    院認無再審理由以判決駁回後，不得以同一事由，對於原確
    定判決或駁回再審之訴之確定判決，更行提起再審之訴。民
    事訴訟法第498條之l定有明文。用以節省司法資源。經查：
    本件再審原告前就本院95年度上易字第42l號分割共有物之
    確定判決，以有違反土地法第31條第l項、最高法院65年台
    上字第563號判例，致有民事訴訟法第496條第l項第l款適用
    法規顯有錯誤為事由，提起再審之訴，經本院97年度再易字
    第45號判決以再審無理由而駁回。嗣再審原告再提起本件再
    審之訴，亦主張：原確定判決與前開再審判決違反土地法第
    31條第l項規定及最高法院65年台上字第563號判例禁止土地
    細分之意旨云云。顯依同事由、同條款為再審理由提起本件
    再審之訴，稽諸前開民事訴訟法第498條之l規定，再審原告
    本件之訴，顯已違反民事訴訟法第498條之l規定，自非有理
    ，應予駁回。
五、況再審之訴，應於三十日之不變期間內提起之。民事訴訟法
    第500條第l項定有明文。此期間應自判決確定之日起算，不
    得上訴之判決，於宣示或公告後，不待送達，即已確定。且
    當事人於收受判決書送達後即得知悉民事訴訟法第496條第l
    項第l款之適用法規顯有錯誤之再審理由是否存在於判決書
    內。查，本件再審原告於97年7月3日即已收受本院95年上易
    字第421號民事判決書，有送達証書附前開卷足稽。其於98
    年5月25日再提起本件再審之訴謂：本院95年上易字第421號
    原確定判決有違反民事訴訟法第232條、第168條、第177條
    規定之適用法規顯有錯誤之再審理由云云，顯已逾三十日之
    法定不變期間，即與同法第500條第l項之規定有違，自非適
    法。
六、又雖再審原告以：丙○○於96年7月9日具狀聲請承受訴訟，
    午○○聲請承當訴訟，但前確定判決未敘明共有人林錦章死
    亡、由丙○○承受訴訟及午○○為丙○○承當訴訟情節及調
    查丙○○承受訴訟是否有理由，並諭知是否准許，竟以裁定
    更正，再審判決亦載經原確定判決核准，顯有違民事訴訟法
    第232條、第177條規定之不適法云云。惟查判決理由縱有不
    備，雖得為上訴理由，但非民事訴訟法第496條第l項各款之
    再審理由；況98年l月22日本院95年上易字第421號民事裁定
    亦以裁定更正確定判決當事人欄「午○○」之記載，更正為
    「午○○（兼丙○○承當訴訟人）」；「丙○○（即林錦章
    之承受訴訟人）之記載應予刪除」，顯然原確定判決即已認
    丙○○為林錦章之承受訴訟人，午○○則為丙○○承當訴訟
    人，丙○○係林錦章之承受訴訟人。僅原確定判決當事人欄
    有所疏漏而已。以裁定更正自無不當。再審原告執本院95年
    上易字第421號判決書未載明丙○○承受訴訟是否有理等一
    節，謂有違民事訴訟法第177條、第232條規定，顯係誤解法
    令。至再審原告另以林錦章於96年l月22日死亡，前確定判
    決竟仍於96年2月5日後續行準備程序，有違民事訴訟法第16
    8條停止訴訟程序之規定。然查林錦章之承受訴訟人丙○○
    已於96年8月2日具狀聲明承受訴訟，因林錦章死亡，依民事
    訴訟法第168條規定固應停止訴訟程序，但已因丙○○之承
    受訴訟而補正訴訟程序之瑕疵。故再審原告執此主書再審亦
    非有據。更如前揭所述，再審原告就本院95年上易字第421
    號判決提起再審，已有逾三十日不變期間之不合法。是再審
    原告之訴，洵屬無理由。
七、末按共有人因共有物分割之方法不能協議決定，而提起請求
    分割共有物之訴，法院應依民法第824條命為適當之分割，
    不受任何共有人主張分割方法之拘束，換言之，法院對於共
    有物分割方法之決定，本有其自由裁量權，若分割方法與法
    令無悖，即不得以分割後共有物之使用不符某特定法規，即
    謂該分割判決違背法令。本件原確定判決已敘明依自由栽量
    權所定分割方法之理由，其分割方法亦未使共有物之使用有
    何違背法令之處，再審原告對於原確定判決提起再審，所表
    明之再審理由，無非係就前訴訟程序第二審法院依職權所定
    分割之方法不服，惟原確定判決所為分割方法，係屬事實認
    定之範圍，其分割方法固使部分共有人分得土地有無法依建
    築法令建屋使用之情形，亦僅係共有物分割後得否滿足各共
    有人之特定使用目的而已，尚未因此影響其事實之認定及其
    法律之適用而使分得共有物特定部分之共有人違反任何規定
    ，是再審原告所持再審理由，係在指摘原確定判決認定事實
    錯誤，而非所適用之法規有何顯然不合於法律規定之情形，
    揆之前開三、四之說明，再審原告指摘原確定判決有適用法
    規顯有錯誤之情形，即無足採。
八、綜上所述，再審原告提起本件再審，與民事訴訟法第496條
    第l項第l款之規定不符，其再審之訴為無理由，應予駁回。
九、據上論結，本件再審之訴為無理由，依民事訴訟法第385條
    第l項但書、第78條，判決如主文。
中    華    民    國    99    年    1     月    20    日
                民事第六庭    審判長法  官  吳惠郁
                                    法  官  陳賢慧
                                    法  官  盧江陽
以上正本係照原本作成。
不得上訴。
                                    書記官  周巧屏
中    華    民    國    99    年    1     月    21    日
                                                      Ｖ


司法院資訊處製作；財團法人民間司法改革基金會備份。
